臺灣高等法院臺南分院刑事判決　　　　100年度上訴字第829號
上　訴　人
即　被　告　黃榮銘
上列上訴人因毒品危害防制條例案件，不服臺灣臺南地方法院10
0年度訴字第619號中華民國100年6月30日第一審判決（起訴案號
：臺灣臺南地方法院檢察署100年度毒偵字第867號），提起上訴
，本院判決如下：
    主  文
原判決撤銷。
黃榮銘施用第一級毒品，處有期徒刑伍月，如易科罰金，以新臺
幣壹仟元折算壹日。
    事  實
一、黃榮銘(一)前因施用毒品案件，經臺灣高等法院高雄分院以87
    年度上訴字第1082號判決令入強制戒治，於民國87年12月31
    日停止戒治出所。又於95年間因施用毒品案件，於95年9月2
    0日經臺灣臺南地方法院以95年度毒聲字第698號裁定送觀察
    勒戒後，認無繼續施用毒品之傾向，於96年1月4日釋放出所
    ，並經臺灣臺南地方法院檢察署以95年度毒偵字第2242號為
    不起訴處分確定。(二)又分別於98、99年間因違反毒品危害防
    制條例案件，經臺灣臺南地方法院檢察署以98年度毒偵字第
    18 05號、99年度毒偵字第2206號為緩起訴處分，並命其應
    於緩起訴期間內，至同署所指定之醫療機構接受毒品病患減
    害替代療法計畫。
二、詎黃榮銘並未戒除施用毒品之惡習，明知海洛因係毒品危害
    防制條例所規定之第一級毒品，不得非法持有、施用，竟另
    基於施用第一級毒品海洛因之犯意，於前開觀察勒戒執行完
    畢後5年內之100年3月5日零時許，在臺南市安定區海寮里海
    寮7之83號之「桂花村汽車旅館」內，以將海洛因摻水置入
    針筒注射之方式，施用第一級毒品海洛因一次。嗣於100 年
    3月8日，黃榮銘至臺灣臺南地方法院檢察署觀護人室報到，
    經觀護人採集其尿液送驗後，檢驗結果呈嗎啡陽性反應，
    始悉上情。
三、案經臺南市政府警察局善化分局移請臺灣臺南地方法院檢察
    署檢察官偵查起訴。
     理  由
一、按證人以外之文書，如係公務員職務上製作之紀錄文書、證
    明文書；從事業務之人於業務上或通常業務過程所須製作之
    紀錄文書、證明文書；除顯有不可信之情況外，得為證據；
    又其他於可信之特別情況下所製作之文書，亦得為證據，刑
    事訴訟法第159條之4明文規定。本案所引用之臺灣臺南地方
    法院檢察署受保護管束人（被告）尿液檢體監管紀錄表及台
    灣檢驗科技股份有限公司濫用藥物實驗室（高雄）濫用藥物
    檢驗報告等文書資料，或係公務員職務上製作之文書，或係
    從事業務之人於業務上或通常業務過程所須製作之文書，其
    作成或取得之狀況，並無非法或不當取證情事，亦無顯不可
    信或證據力明顯過低之情形，復經本院於審判期日就各該證
    據依法進行調查、辯論，被告均無意見，依刑事訴訟法第15
    9條之4規定，自有證據能力。
二、上開被告黃榮銘施用第一級毒品海洛因之事實，迭據被告於
    警詢、原審及本院審理時坦承不諱（見警卷第5頁、原審卷
    第14頁、本院卷第30頁），且其於100年3月8日至臺灣臺南
    地方法院檢察署觀護人室報到後採集之尿液送驗結果呈鴉片
    類可待因、嗎啡（即海洛因水解後之反應）之陽性反應，有
    台灣檢驗科技股份有限公司濫用藥物實驗室（高雄）濫用藥
    物檢驗報告及臺灣臺南地方法院檢察署受保護管束人（被告
    ）尿液檢體監管紀錄表在卷可稽（見臺灣臺南地方法院檢察
    署100年度他字第1059號卷第2、3頁）。上述鑑驗結果，係
    檢驗機關本於專業知識及以精密儀器或科學檢驗方法所得之
    結論，自可憑信。被告自白與事實相符，事證明確，被告施
    用第一級毒品之犯行，堪以認定。
三、施用第一級毒品，為犯罪行為，毒品危害防制條例第10條第
    1項定有處罰明文。又按92年7月9日修正公布、93年1月9日
    施行之毒品危害防制條例第20條、第23條將施用毒品之刑事
    處遇程序，區分為「初犯」及「5年內再犯」、「5年後再犯
    」；依其立法理由之說明：「初犯」，經觀察、勒戒或強制
    戒治後，應為不起訴處分或不付審理之裁定，經觀察、勒戒
    或強制戒治執行完畢釋放後，「5年內再犯」者，因其再犯
    率甚高，原實施之觀察、勒戒及強制戒治既已無法收其實效
    ，爰依法追訴或裁定交付審理，至於經觀察、勒戒或強制戒
    治執行完畢釋放後，「5年後再犯」者，前所實施之觀察、
    勒戒或強制戒治已足以遮斷其施用毒品之毒癮，為期自新及
    協助其斷除毒癮，仍適用「初犯」規定，先經觀察、勒戒或
    強制戒治之程序。從而依修正後之規定，僅限於「初犯」及
    「5年後再犯」2種情形，始應先經觀察、勒戒或強制戒治程
    序；倘被告於5年內已再犯，經依法追訴處罰，縱其第3次（
    或第3次以上）再度施用毒品之時間，在初犯經觀察、勒戒
    或強制戒治執行完畢釋放5年以後，已不合於「5年後再犯」
    之規定，且因已於「5年內再犯」，顯見其再犯率甚高，原
    實施觀察、勒戒或強制戒治，已無法收其實效，即應依該條
    例第10條處罰，至第3次（或第3次以上）施用毒品之時間，
    是否宜有期間限制？以多久為適宜？則分屬刑事政策、專門
    醫學之範圍，非審判機關所能決定，有待循立法途徑解決（
    最高法院95年5月9日95年度第7次刑事庭會議決議及97年9月
    9日97年度第5次刑事庭會議決議意旨參照）。查本案被告前
    曾因施用毒品案件，經臺灣高等法院高雄分院裁定令入強制
    戒治，於87年12月31日因停止戒治而出所；又於95年間因施
    用毒品案件，於95年9月20日經臺灣臺南地方法院以95年度
    毒聲字第698號裁定送觀察勒戒後，認無繼續施用毒品之傾
    向，於96年1月4日釋放出所，並經臺灣臺南地方法院檢察署
    以95年度毒偵字第2242號為不起訴處分確定。嗣黃榮銘於第
    二次觀察勒戒後5年內之98、99年間再因違反毒品危害防制
    條例案件，經臺灣臺南地方法院檢察署以98年度毒偵字第18
    05號、99年度毒偵字第2206號為緩起訴處分，並命其應於緩
    起訴期間內，至同署所指定之醫療機構接受毒品病患減害替
    代療法計畫，此有臺灣高等法院被告前案紀錄表、臺灣高等
    法院在監在押全國紀錄表、全國施用毒品案件紀錄表、受觀
    察勒戒人毒品及前科紀錄簡列表、矯正簡表各1份附卷可按
    ，是被告於上開觀察、勒戒、強制戒治後，既曾於5年內再
    犯上開施用毒品條之罪，且經緩起訴確定，顯見其再犯率甚
    高，原實施觀察、勒戒、強制戒治，已無法收其實效，而無
    5年戒斷期之存在，參照前揭說明，被告再犯本件施用第一
    級毒品海洛因之犯行，前揭說明，即無再施以觀察、勒戒及
    強制戒治之必要，而應依法追訴、審理。
四、查海洛因為毒品危害防制條例第2條第2項第1款所稱之第一
    級毒品，不得持有、施用。被告施用第一級毒品海洛因，係
    犯同條例第10條第1項施用第一級毒品罪。其施用前持有海
    洛因之低度行為，應為施用之高度行為所吸收，不另論罪。
五、按犯毒品危害防制條例第10條第1項施用第一級毒品罪，供
    出毒品來源，因而查獲其他正犯或共犯者，依同條例第17條
    第1項規定減輕或免除其刑。其所稱「供出毒品來源，因而
    破獲者」，係指被告供出毒品來源之有關資料，諸如前手之
    姓名、年籍、住居所、或其他足資辨別之特徵等，使調查或
    偵查犯罪之公務員因而對之發動調查或偵查並破獲者而言。
    申言之，被告之「供出毒品來源」，與偵查犯罪之公務員對
    之發動調查或偵查並進而破獲之間，論理上須具有先後且相
    當之因果關係，固非謂被告一有「自白」、「指認」毒品來
    源之人，而破獲在後，即得依上開規定予以減刑。然若被告
    供出毒品來源者之前，調查或偵查犯罪之公務員尚非有確切
    之證據，足以合理懷疑被告所供販賣毒品來源之人，則嗣後
    之破獲與被告之「供出毒品來源」間，茍具有先後且相當之
    因果關係，自得適用上開規定予以減刑（最高法院98年度台
    上字第6331號判決參照）。又法文既以「查獲」為構成要件
    ，倘對照刑法第62條自首以「未經發覺」為要件，可見「查
    獲」要件在解釋上，不應侷限於指偵查犯罪之公務員已知悉
    被告所供販賣毒品來源之人，次以本條項立法目的，當係基
    於鼓勵具體提供其毒品上游資訊，以利追查，俾杜絕毒品漫
    延與氾濫之目的，並慮及在毒品交易事實中，毒品來源即販
    毒者，其多會利用多個手機號碼作為聯繫毒品交易之用，動
    輒更易號碼，行蹤上更是難以捉摸，造成檢警調偵辦上常遇
    窒礙，故立法才藉由此等方式以利檢警調偵辦上的突破，從
    而「查獲」要件在解釋上，更應包括可供偵查犯罪公務員更
    進一步鎖定該毒品來源之人攸關之生活作息、住居處、通聯
    電話號碼等情資無疑。經查，關於被告毒品之來源，被告於
    偵查中原稱係「黃啟清」（綽號:「清仔」）之男子購買，
    經原審向臺灣臺南地方法院檢察署函查有無因本案被告供出
    而查獲其毒品上手黃啟清，經該署函覆並未查獲本案被告之
    毒品上手等語，有該署100年6月28日100毒偵867字第39551
    號函在卷可稽（原審卷第17頁）；惟被告嗣後查明其毒品上
    手之真實姓名應為「黃千倉」（原稱「黃啟清」係錯誤），
    於100年7月27日向臺南市政府警察局麻豆分局說明其是向黃
    千倉購買第一級毒品海洛因、黃千倉使用的車輛號碼、行動
    電話門號，並於犯罪嫌疑人指認紀錄表指認出黃千倉，有卷
    附之檢舉人訪談筆錄及臺南市政府警察局麻豆分局指認犯罪
    嫌疑人指認紀錄表為憑（見本院卷第38至40頁），並據臺南
    市政府警察局麻豆分局於100年8月24日南市警麻偵字第1001
    000609號函覆本院稱:黃榮銘確實於100年3月16日向該分局
    檢舉黃千倉涉嫌販毒，經檢察官向臺灣臺南地方法院申請監
    聽黃千倉所持有之行動電話門號，黃千倉確有販賣毒品等不
    法情事，目前尚在偵辦中等語（見本院卷第33頁）。是依上
    開說明，被告供出毒品上游與警方查獲黃千倉之間，確實存
    有因果關係，堪認因被告之供述而查獲毒品上游黃千倉，是
    被告就上開犯罪事實，應有毒品危害防制條例第17條第1項
    規定之適用。
六、原審以被告罪證明確，予以論罪科刑，固非無見，惟查：被
    告施用第一級毒品海洛因，供出毒品來源因而查獲黃千倉，
    應有毒品危害防制條例第17條第1項之適用，已如前述，原
    判決未依毒品危害防制條例第17條第1項規定，減輕刑責，
    自有未洽。被告上訴指摘此部分，自屬有據，原判決既有上
    開可議之處，自屬無可維持，應由本院加以撤銷改判。爰審
    酌被告為研究所肄業，現於補習班工作，家中尚有子女等智
    識程度及經濟家庭狀況，又施用毒品不僅戕害其個人身心，
    且極易滋生其他犯罪，惡化社會治安，被告前曾經觀察勒戒
    、強制戒治仍無法戒除毒品，又再犯本案施用毒品行為，顯
    見其自制力不佳，及其犯罪後供出毒品來源並能坦承犯行，
    態度尚稱良好等情狀，量處如主文第二項所示之刑，並諭知
    易科罰金之折算標準。
據上論斷，應依刑事訴訟法第369條第1項前段、第364條、第299
條第1項前段，毒品危害防制條例第10條第1項、第17條第1項，
刑法第11條前段、第41條第1項前段，判決如主文。
本案經檢察官李傳來到庭執行職務。
中    華    民    國   100    年    10    月    19    日
                  刑事第七庭    審判長法  官  李文福
                                      法  官  陳顯榮
                                      法  官  翁金緞
以上正本證明與原本無異。
如不服本判決應於收受送達後10日內向本院提出上訴書狀，其未
敘述上訴理由者，並得於提起上訴後10日內向本院補提理由書（
均須按他造當事人之人數附繕本）「切勿逕送上級法院」。
                                      書記官  林佳瑩
中    華    民    國   100    年    10    月    19    日
附錄：本判決論罪科刑法條：
毒品危害防制條例第10條第1項
施用第一級毒品者，處6月以上5年以下有期徒刑。